【裁判字號】    98,交抗,531
【裁判日期】    980731
【裁判案由】    聲明異議
【裁判全文】
臺灣高等法院高雄分院刑事裁定         98年度交抗字第531號
抗 告 人即
原處分機關    交通部公路總局高雄區監理所澎湖監理站
代  表  人    乙○○
異  議  人
即受處分人    甲○○
上列抗告人因受處分人違反道路交通管理條例聲明異議案件，不
服臺灣澎湖地方法院中華民國98年7 月6 日裁定（98年度交聲字
第59號），提起抗告，本院裁定如下：
    主  文
抗告駁回。
    理  由
一、本案經本院審理結果，認原審上開裁定認事用法均無違誤，
    應予維持，並引用原審上開裁定之理由，如附件所述。
二、抗告人抗告意旨略以：緩起訴為附條件之不起訴處分，檢察
    官為緩起訴處分時，依刑事訴訟法第253 條之2 第1 項規定
    對被告所為之指示及課予之負擔，係一種特殊處遇措施，並
    非刑罰，是以酒後駕車之違規行為，雖經檢察官為緩起訴處
    分確定後，宜視同不起訴處分確定，交通裁決機關仍得依違
    反行政法上義務規定裁處之，業據法務部行政罰法諮詢小組
    第一次會議作成結論函釋，是抗告人即原處分機關裁處異議
    人違規罰鍰新臺幣（下同）4 萬9,500 元，於法有據，原審
    將該裁決撤銷而為不罰之裁定，尚有未當，請撤銷原裁定，
    更為適法之裁定云云。
三、查異議人即受處分人甲○○於民國（下同）96年12月19日23
    時3 分許，酒後駕駛車牌號碼E6-1108 號自小貨車，沿澎湖
    縣第204 號道路由北向南行駛，途經該路5.4 公里處，因酒
    醉無法安全操控車輛，失控駛入對向車道，與由歐博玲所駕
    駛之車號ZE-4180 號自小客車發生碰撞，致歐博玲受有頭部
    挫傷之傷害，經警到場處理，並測得其呼氣中酒精濃度達每
    公升0.99毫克，乃製發違規通知單，依道路交通管理處罰條
    例第35條第1 項第1 款規定，裁處異議人罰鍰新臺幣49,500
    元整，吊扣駕駛執照24個月，施以道安講習之事實，為受處
    分人所不爭執，惟異議人前開酒後駕車之行為，除構成道路
    交通管理處罰條例第35條第1 項第1 款之交通違規事由外，
    亦已合於修正前刑法第185 條之3 服用酒類不能安全駕駛動
    力交通工具而駕駛罪之構成要件，臺灣澎湖地方法院檢察署
    檢察官於斟酌受處分人之犯後態度及公共利益之維護後，認
    以緩起訴處分為適當，乃於96年12月24日以96年度速偵字第
    77號為緩起訴處分，並於處分書中載明緩起訴期間為一年，
    受處分人應於緩起訴處分確定6 月內，向財團法人臺灣更生
    保護會澎湖分會支付10萬元（得按月分5 期支付，每期至少
    2 萬元），且經受處分人分別於97年2 月12日、6 月30日、
    9 月30日繳納完畢等情，有緩起訴處分書、更生保護會收據
    在卷可稽。依上可知，受處分人前開違反刑事法律禁止規範
    之犯罪事實既已明確，僅因檢察官採取緩起訴處分之替代性
    刑事處遇手段，未將該案逕行起訴或聲請簡易判決處刑，致
    其後適用之刑事訴訟程序有所區別，然就受處分人負有包括
    支付一定金額予檢察官指定機構在內之義務觀察，其如未能
    確實履行義務，依刑事訴訟法第253 條之3 第1 項第3 款之
    規定，受處分人將遭受撤銷緩起訴處分之不利益；反之，倘
    其確實遵守並履行各項緩起訴條件，除非合於刑事訴訟法第
    260 條所定情形之一，否則受處分人即無再就同一案件遭受
    刑事訴追之虞。是以，檢察官所課以受處分人之上開負擔，
    雖非「刑罰」，但性質上可以說是實質的制裁，並且對受處
    分人之權利也造成影響，已產生實質刑罰之效果，而與不具
    任何制裁或處罰作用之不起訴處分，迥不相同。再者，行政
    罰法第26條第2 項既未將緩起訴處分列舉其中，本於「例外
    規定從嚴解釋」之法理，亦不應將條文中「不起訴處分」之
    範圍，擴及於性質並非完全相同之「緩起訴處分」。雖交通
    部95年7 月17日交路字第0950006986號函釋所稱，法務部行
    政罰法諮詢小組第1 次會議紀錄結論略以：緩起訴乃附帶條
    件的不起訴處分，亦即是不起訴的一種。惟行政罰法第26條
    第2 項乃例外得裁處行政秩序罰之補充規定，參諸該條文係
    將「不起訴處分」、「無罪」、「免訴」、「不受理」、「
    不付審理」等不能證明刑事被告犯罪或未曾使其實際接受刑
    罰之情形逐一臚列，顯然與該條第1 項所指發生處罰競合之
    前提要件不同，故明定有該條第2 項所列情形者，仍應依違
    反行政法上義務規定裁處。本件緩起訴處分既非不能證明行
    為人之犯罪事實，且有支付一定金額之實質處罰，自與上開
    行政罰法第26條第2 項列舉之不起訴處分等情形迥然有別，
    仍無從遽為比擬而為相同之處置。如若不然，則刑事被告如
    經法院循審判程序判處罰金或得以易科罰金之拘役或有期徒
    刑，均得以援用行政罰法第26條第1 項之規定，免於處以行
    政秩序罰之雙重不利益；至於藉由緩起訴處分而節省司法資
    源者，在基於實質懲罰目的而其財產權遭受剝奪之餘，卻仍
    需繳納一定金額之行政罰鍰，其結果勢必降低刑事被告接受
    緩起訴處分之意願，而與訂定緩起訴處分以替代繁複刑事審
    判程序之制度性機能相悖。從而受處分人因駕駛汽車經測試
    結果有酒精濃度超過規定標準部分，因另犯修正前刑法第18
    5 條之3 酒醉駕車之公共危險罪，並經臺灣澎湖地方法院檢
    察署檢察官於96年12月24日以96年度速偵字第77號為緩起訴
    處分確定，依行政罰法第26條第1 項前段規定，即無再依道
    路交通管理處罰條例第35條第1 項第1 款裁處行政罰鍰之餘
    地，受處分人就此部分聲明異議，非無理由，原處分就此部
    分應予撤銷，另為受處分人不罰之諭知等情，業據原審於裁
    定理由論綦詳，原審仍執法務部行政罰法諮詢小組第1 次
    會議之結論，認緩起訴為不起訴處分之一種，緩起訴處分確
    定後，交通裁決機關仍得依違反行政法上義務規定裁處之，
    為其抗告理由。然緩起訴處分與行政罰法第26條第2 項所列
    舉之不起訴處分等迥然不同，無從遽為比擬而為相同之處置
    ，業如前述，臺灣高等法院曾就酒後駕車遭緩起訴處分並附
    條件為捐款行為，於緩起訴猶豫期間屆滿未經撤銷而告確定
    ，行政機關得否對同一行為課以行政罰鍰相關問題加以研議
    ，結論亦同，即認行政機關不得對同一行為再課以行政罰鍰
    ，而與法務部行政罰法諮詢小組第1 次會議之結論不同，有
    臺灣高等法院暨所屬法院96年法律座談會刑事第36號提案可
    資查考，是原審將原處分機關對於受處分人有關罰鍰之裁決
    予以撤銷，而為不罰之諭知，核無不合，抗告人之抗告非有
    理由，應予駁回。
四、據上論結，應依道路交通案件處理辦法第26條，刑事訴訟法
    第412 條，裁定如主文。
中    華    民    國    98    年    7     月    31    日
                  刑事第四庭    審判長法  官  蕭權閔
                                      法  官  吳進寶
                                      法  官  陳吉雄
以上正本證明與原本無異。
不得再抗告。
中    華    民    國    98    年    8     月    3     日
                                      書記官  鄭翠芬


司法院資訊處製作；財團法人民間司法改革基金會備份。
